臺灣高雄地方法院刑事判決　　　　　　　　　　　　九十二年度訴字第一七二六號
　　公　訴　人　臺灣高雄地方法院檢察署檢察官
　　被　　　告　甲○○
　　選任辯護人　林富美律師
右列被告因貪污治罪條例案件，經檢察官提起公訴（九十二年度偵字第一二八二號
）及移
    主  文
甲○○依據法令從事公務之人員，藉端勒索財物，未遂，處有期徒刑陸年，褫奪公權
伍年。
    事  實
一、甲○○曾有竊盜前科，經最高法院判處有期徒刑三年六月及刑前強制工作確定，
    有期徒刑於七十六年八月三日因縮短刑期執行完畢（免除強制工作），猶不知警
    惕。其於九十一年八月間當選並就任高雄縣大寮鄉第十七屆鄉民代表會代表，本
    負有妥善監督該鄉公所之施政措施，並依法督促該鄉境內工商業之正常發展，資
    以造福鄉民等職責。詎甲○○身為依法令從事公務之人員，明知坐落高雄縣大寮
    鄉大發工業區○○路十三號大發工業區內之高雄醫療廢棄物處理有限公司雖依法
    設廠領照，唯從事感染性醫療廢棄物之焚化處理業務，易引起當地民眾猜疑抗爭
    ，可藉端逼令就範。而高雄醫療廢棄物處理有限公司自董事長戊○○等人接管經
    營後，並無違反環保管制法令情事，嗣於九十二年四、五月間，時值台灣地區遭
    受SARS肆虐，疫情告急，而高雄醫療廢棄物處理有限公司公司獲得高雄縣政府委
    託處理縣內各鄉鎮之SARS疾病而居家隔離者之相關醫療廢棄物，必定業務量激增
    。甲○○覬覦該公司獲利甚豐，竟心生不軌，假借行使其鄉民代表之職權，並基
    於藉端勒索財物之故意，於九十二年五月十三日上午十時許，單獨駕駛紅色克萊
    斯勒自小客車，至高雄醫療廢棄物處理有限公司，逕向前來接待之該公司董事長
    戊○○、廠長丙○○遞出名片表明其鄉民代表之身分，藉指摘「該公司焚化爐煙
    囪排放黑煙，廢氣排放必定不合法，我將在五月二十三日開議之鄉民代表會提案
    檢討」，假藉為鄉民請命為端由，向戊○○勒索令其於九十二年五月二十三日鄉
    民代表會開會之前，必須準備新台幣（下同）三百萬元交付（經戊○○詢問要如
    何解決，甲○○以手比出三指示意，戊○○詢問一隻手指是代表萬或十萬，甲○○表示是百萬），並揚言「我除提案外，也將率眾圍廠弄倒工廠大門，使該公司
    無法繼續經營」等加害該公司正常營運及財產之事後驅車離去。戊○○因而心生
    畏懼，立即電請高雄縣議員己○○○向甲○○疏通未果，即向高雄縣政府政風室
    及警查局報案，並續與甲○○虛以委蛇，經由檢察官指揮蒐證後，遂由司法警察
    廖育聰喬裝成高雄醫療廢棄物處理有限公司董事長特助，並陪同該公司經理乙○○前往甲○○住處蒐證，旋於九十二年五月二十日該公司經理乙○○至甲○○住
    處要求高抬貴手，惟甲○○依然藉端仗勢勒索財物不放，幾經磋商，甲○○乃以
    手比出二指，勒索金錢降為二百萬元，然乙○○仍要求甲○○再減少一點，且與
    甲○○繼續談判，並表示會將洽談訊息轉達戊○○，雙方約定擇日再談。嗣甲○○發覺本案似有警方在訪查，因而不敢再追索財物而未遂。
二、案經台灣高等法院高雄分院檢察署檢察官會同台灣高雄地方法院檢察署檢察官指
    揮內政部警政署刑事警察局、高雄縣警察局刑警隊、法務部調查局高雄縣調查站
    、台南市憲兵隊等單位共同偵查起訴。
    理  由
一、訊據被告甲○○於警詢、偵查及本院審理中坦承其自九十一年八月起擔任高雄縣
    大寮鄉第十七屆鄉民代表無誤，亦自承於九十二年五月十三日上午十時許，因看
    見高雄醫療廢棄物處理有限公司排放黑煙，乃單獨駕駛紅色克萊斯勒自小客車，
    至該公司向前來接待之該公司董事長戊○○、廠長丙○○遞出名片表明其鄉民代
    表之身分，指責該公司焚化爐煙囪排放黑煙，廢氣排放不合法，將於五月二十三
    日開議之鄉民代表會提案檢討等情不諱。惟矢口否認有何藉端勒索財物之不法犯
    行，辯稱：案發當天是到高雄醫療廢棄物處理公司工廠，反應並要求董事長戊○○必須改善公司焚化爐煙囪排放廢氣，絕無戊○○所說比三支手指頭及討價還價
    而藉端勒索情事，而戊○○等人所講是因為害怕他在鄉民代表會提案，所以想辦
    法要陷害他，且警調單位顯然有違法取證及陷害教唆、引誘犯罪之情云云。惟查
    ：
（一）右揭時地被告確有駕車至高雄醫療廢棄物處理有限公司向被害人戊○○藉端勒
      索三百萬元之事實，業經被害人戊○○於警詢指訴：「我因為經營高雄醫療廢
      棄物處理股份有限公司．．甲○○假借為鄉民請命之由向我恐嚇令我於九十二
      年五月二十三日鄉民代表會開會之前，必須準備新台幣三百萬元交付給他，否
      則將在代表會中提案並率眾圍我所經營之工廠抗爭，並揚言屆時會將工廠大門
      弄倒，使我的工廠無法繼續經營．．當時有比出三支手指，我們他是萬或十萬
      ，甲○○搖頭後明確表示是百萬元．．」（見九十二年五月十六日之警詢筆錄
      及六月二十七日之訊問筆錄）等語綦詳；於檢察官訊問時亦指訴：「時間是在
      九十二年五月十三日十一時許，甲○○直接到我的辦公室指證我們公司煙囪不
      合法。我有問他是何人，他說是鄉民代表，並說因為 SARS 的問題，我應該是
      賺了不少錢，我跟他說我是義務性一毛錢都沒有拿的處理，但是甲○○不相信
      ，並且他要我準備金錢，並用手指比三。我問他是要三萬元或是三十萬元，他
      都是搖頭表示，不是三萬元或三十萬元，我心中知道他是要三百萬元，而且甲○○表示如果我不同意，他會在鄉民代表會提案，並發動民眾來包圍我的工廠
      抗爭，當時我心中非常害怕，我後來考慮了數天，我決定向警方報案」【見九
      十二年六月二十七日偵訊筆錄】。嗣於本院審理經隔離交互詰問時，亦證稱：
      「他突然進工廠指摘煙囪不符標準，說這次ＳＡＲＳ廢棄物處理讓我們公司發
      了，但都沒有回饋地方，他進來後，並沒有先表示身分，我也不認識他，他說
再這樣下去，代表會開會可能會有意見，他又接著說選舉時我們也都沒有到場
      贊助，後來講了一堆話之後，就提到地方的回饋要在代表會開會之前處理完畢
      ，我就問他要如何處理，他就比出三支手指頭，我自己想這個人是否頭腦有問
      題，我不想理會他，但他一直比手勢，我就問他是三萬元或是三十萬元，但他
      都沒有回答，我就問難道是三百萬元，他就點頭，當初我對這件事並不在意，
      我一直認為他頭腦有問題，後來總經理去議員處詢問這個人是什麼人，並請議
      員疏通，才知道他真的是代表會的代表」等語明確【見本院九十二年十一月二
      十六日審判筆錄】。又被害人即證人戊○○先前與被告甲○○並不認識，此經
      戊○○於本院審理時證述在卷，而被告甲○○自承與戊○○先前不認識，亦不
      曾與該公司有往來，係因其發現高雄醫療廢棄物處理有限公司排放黑煙，伊前
      往該公司查明究理時，戊○○出面協商而認識，是其彼此間應無何恩怨仇隙，
      茍非實情，衡之常理，戊○○實無干冒誣告、偽證之罪責，而先後於警詢、偵
      查及本院審理中迭次指證歷歷；況觀其歷次指證情節，亦無何矛盾或不符常情
      之詞，是被害人即證人戊○○之指證，本院認為應非子虛，堪可採信。
（二）次查，證人丙○○於警詢時陳稱：「我公司董事長戊○○於九十二年五月十三
      日上午十時左右，在我所工作位於高雄縣大寮鄉○○路十三號高雄醫療廢棄物
      處理股份有限公司內，被現任高雄縣大寮鄉鄉民代表甲○○本人恐嚇」、「我
      公司董事長戊○○因為經營高雄醫療廢棄物處理有限公司，經高雄縣環保局長
      之託代為處理高雄縣各鄉市、鎮所有因 SARS 疾病而居家隔離患者的醫療廢棄
      物，該大寮鄉民代表甲○○認為公司必定獲利不少，而於右述時間地點，假藉
      為民請命之由，向我公司董事長戊○○恐嚇說你們做這種行業是有污染，是不
      是要我組一群糾察隊來幫你們站大門，令董事長於九十二年五月二十三日鄉民
      代表會開會前，必須準備（董事長問甲○○要如何才能解決這件事，甲○○以
      手指比「三隻」示意，董事長問他是萬或拾萬，甲○○表示是百萬）三百萬元
      交付給他，否則將在代表會中提案並率眾圍工廠抗爭，並揚言將工廠大門弄倒
      ，使工廠無法繼續經營。當天甲○○是自己一人駕駛一輛紅色克萊斯勒車子前
      往我工廠」（見九十二年五月十六日之警詢筆錄）等語明確。嗣於台灣高等法
      院高雄分院檢察署檢察事務官詢問時亦陳述：「甲○○到工廠找老闆戊○○時
      我在場，當時我在廠長辦公室寫六聯單，董事長在我辦公室，甲○○一進來就
      拿椅子坐下來，我以為他是董事長的朋友。但是他態度不是很友善，又談到三
      百萬的事，並講明五月二十三日鄉民代表會之前需準備給他，我才明白他的來
      意」（參見台灣高等法院高雄分院檢察署九十二年五月二十一日詢問筆錄）。
      後於本院審理經隔離交互詰問時，證人丙○○亦證稱：「當天我在辦公室寫資
      料，董事長坐在我的對面，我們在談論公司的事情，甲○○就進來坐在我們旁
      邊，開始指摘我們公司不合法，起先我以為他是董事長朋友，所以沒有理會他
      ，就繼續寫資料，談到最後，我發現他們可能不是朋友，並聽到甲○○說要組
      糾察隊來工廠站崗的事情，談了一大堆事情，最後甲○○就比三支手指頭」、
      「說我們公司違法等事情，因為我一邊寫資料，所以沒有聽的很清楚，但是後
      來有聽到談錢的事情，我就覺得怪怪的，後來我因為有事情先離開」、「甲○○比出三支手指頭，董事長就問他是三萬還是三十萬元，甲○○沒有回應，董
      事長就問是否是三百萬元，甲○○就點頭，之後我就進入裡面了」等語【見本
      院九十二年十一月二十六日審判筆錄】。參以證人丙○○與被告甲○○並不認
      識，此亦據證人證述在卷，並為被告甲○○於警詢時自承屬實，其彼此間亦無
      恩怨，是證人丙○○應無干冒偽證罪責之理；另觀其先後於警詢及本院審理中
      證述之詞，亦無矛盾或捏造之處，是證人丙○○之證述，亦堪可採信。
（三）再查，被害人戊○○於遭受被告甲○○勒索後，於九十二年五月二十日指派該
      公司經理乙○○前往被告住處與被告疏通，並經被告當場將索價降為二百萬元
      一情，已據證人乙○○於警詢時指述：「我公司董事長戊○○於九十二年五月
      十三日上午十時左右，在我所工作位於高雄縣大寮鄉○○路十三號高雄醫療廢
      棄物處理股份有限公司內，被現任高雄縣大寮鄉鄉民代表甲○○本人恐嚇」、
      「我與甲○○是約定九十二年五月二十日下午十六時十分，在他家高雄縣大寮
      鄉○○村○○路一一五之十六號見面，我於見面後告訴甲○○，他曾於日前以
      三隻手指向我公司董事長表示，因為我們董事長不明白是三十萬元或三百萬元
      ，經我提示是三百萬元後，甲○○以點頭表示是三百萬元，之後我告訴甲○○
      希望價錢能降低，甲○○再以手指比出二隻，我問他是不是二百萬元，甲○○
      又點頭表示．．．並且表示如果不在九十二年五月二十三日鄉民代表會開會之
      前處理，他將在會中提案圍廠，如果有依約處理就不會提案．．．」（見九十
      二年五月二十日之警詢筆錄）等語屬實。嗣證人乙○○於九十二年五月二十一
      日於台灣高等法院高雄分院檢察署檢察事務官詢問時亦陳述：「（戊○○派你
      去跟甲○○接洽，當天發生什麼事？）我先問他當天到工廠比『三』，老闆不
      明瞭其意思，是否代表三百萬元，他點頭。我再問他可否降到二百萬元，他說
      好，他說價格可以再伸縮」等語。於本院審理經隔離交互詰問時，證人乙○○
      亦結證稱：「（戊○○為何請你與甲○○見面？）因為我是公司的職員，所以
      指派我去接洽，戊○○說甲○○曾到本公司比三支手指的事情，要我去問看看
      是什麼意思，如果是代表三百萬元，是否大家在商量一下」、「當天我與廖育
      聰到甲○○的服務處後，甲○○說我們公司在大寮已經經營多年，但都沒有回
      饋，．．．我就說我們無償配合政府作ＳＡＲＳ醫療廢棄物處理，絕對不可能
      因為ＳＡＲＳ使公司增加暴利，．．．沒有龐大營利，所以沒有財源回饋，戊○○要我今天來就是要瞭解比三支手指頭是代表三百萬元，還是三十萬元，或
      是三萬元，甲○○沒有用口頭答覆，我就開口說是不是三百，甲○○就點頭，
      我就說三百萬元，是龐大的數目，公司籌不出來，甲○○就提到地方上對公司
      沒有回饋這件事覺得不舒坦，如果因為對地方上沒有交代的話，可能會在代表
      會開會時提案圍堵工廠，讓工廠沒有辦法營運，如果在代表會開會之前處理好
      這件事情，就不會提案，接下來我就針對三百萬元的問題，說沒有這麼多錢，
      能不能降低，折衝的結論，甲○○就用手指頭比二支，我就再問二支的意思是
      代表二百萬嗎，甲○○點頭表示『是』，我就繼續說二百萬仍太多，是否可以
      再降低一點，甲○○就很明確的告訴我要我自己說一個數目，我就將這個問題
      交給廖育聰，廖育聰就提到好像一百多萬元，最後結論是我們二人也不能作決
      定，要回去報告董事長，報告董事長後，再找時間處理」（參見本院九十二年
      十一月二十六日審判筆錄）。被告與證人乙○○於協商前並不認識，此為被告
      於警詢時自承屬實，其彼此間亦無何仇隙，且證人乙○○又是直接與被告洽談
之人，倘非實情，斷無干冒偽證罪責之理；另觀乙○○先後於警詢及本院審理
      中證述情節亦大略相符，是證人乙○○之證述，足堪採信。
（四）又證人廖育聰於本院交互結問經隔離訊問時亦證稱：「我與乙○○到甲○○住
      處蒐證時，是由乙○○與甲○○談價錢的問題，乙○○詢問是否可以降低一點
      ，甲○○用手指指二支，乙○○就問是否代表二百萬元，甲○○就點頭，並沒
      有開口說」、「我們三人是在客廳內，甲○○舉起右手比出食指、中指二支手
      指頭（當庭示範）」、「因為受高分檢葉清財檢察官指派我們蒐證，蒐證期間
      經由董事長同意以該公司特助身分進行對甲○○蒐證」、「因為檢察官指揮我
      們偵辦本案，蒐證目的為甲○○向高雄醫療廢棄物處理有限公司藉端勒索三百
      萬元的不法行為」、「與乙○○到甲○○住處接洽我有錄音」、「當天乙○○
      與我到甲○○家，談論三百萬元價錢，由乙○○經理跟甲○○談，談論期間，
      希望乙○○回去轉達戊○○，能在代表會之前將該件事情處理圓滿，乙○○有
      詢問有關三百萬元是否能減低，甲○○就用手比二根手指頭，乙○○詢問是否
      代表二百萬元，甲○○就點頭，後來因為價錢還要經過董事長同意，乙○○就
      向甲○○說回去再轉達給董事長，所以我們就離開了」、「（接洽過程中你是
      否插嘴將價錢降到一百多萬元？）有。甲○○表示既然你們有困難，就看你們
      怎麼處理，價錢還可以再談，就是說有個彈性」等語。（參見本院九十二年十
      一月二十六日審判筆錄）。觀證人廖育聰上開證詞，其中關於被告如何藉端勒
      索財物及被告對於勒索金額如何討價還價過程之內容，與證人乙○○前開證述
      情節均相符合，且無何矛盾之處，是其所為證詞應屬真實可信。
（五）再查，被害人戊○○於遭被告勒索後，曾透過高雄縣議會之議員己○○○詢問
      被告之身分，並請託己○○○向被告疏通一情，已經證人己○○○於檢察官訊
      問時供稱稱：「（曾否於九十二年五月中旬接受大寮廢棄醫療公司負責人戊○○請求與甲○○代表協商事情？）戊○○有打電話來，問我與甲○○認識否。
      我回答說：認識，戊○○繼續在電話中說甲○○在公司遇到他，希望我向甲○○問明何意而來。後來隔了一、二天我打電話給甲○○．．．我問他到劉董那
      邊的事到底是如何？甲○○就回答劉董對社區的紅白帖均不理，社區裏也都沒
      有回饋，所以他要在代表會提一個案，我認為無法與他溝通，之後就沒續談該
      問題」（參見【警Ａ卷第３頁九十二年六月五日筆錄】）。嗣於本院審理經隔
      離交互詰問時亦結證稱：「（戊○○是否透過你與甲○○接洽？）有，時間忘
      記了，就是某日戊○○打電話給我，問我是否認識甲○○，我說我認識，他是
      大寮鄉代表，戊○○請我跟甲○○疏通一下，所以我就打電話給甲○○，請他
      有空到服務處來一下，甲○○就來了，我就問他聽說鄉代會要對高雄醫療廢棄
      物處理有限公司提出提案，我說儘量不要這樣，甲○○說沒有這件事，我們就
      閒聊一下，他就走了」、「（戊○○請你疏通甲○○，是否說疏通何事？）無
      ，只提到代表會要提案的事情」、「（戊○○是否告訴你甲○○要跟他拿錢的
      事情？）沒有」等語。可見被害人戊○○於遭勒索後確心生畏懼，故而央請縣
      議員向被告疏通一節應屬真實，至於證人己○○○固證稱被害人戊○○央託其
      向被告疏通之事僅及於代表會提案之情事，而未談及被告有何勒索財物之不法
      犯行。然被害人遭被告勒索係於九十二年五月十三日，而派其經理即證人乙○○前往被告處所洽談協商並蒐證則係於同年月二十日，被害人既委請縣議員己○○○向被告疏通，於己○○○議員回覆疏通結果前，自不可能將話說絕，以
      免引起被告反彈，致使疏通徒勞無功，是其對己○○○議員央託時僅提及被告
      欲於鄉民代表會提案一事，而未言及被告對其勒索財物之情節，此應符一般社
      會常情，亦無違經驗法則。是證人己○○○上開證詞，尚難採為有利於被告之
      認定。
（六）至於辯護人雖質疑本件所取得之錄音，係屬非法取得，有違刑事訴訟法之規定
      一節。經查：
    １．按通訊保障及監察法第三條第一項規定：「本法所稱通訊如下：一、利用電
      信設備發送、儲存、傳輸或接收符號、文字、影像、聲音或其他信息之有線及
      無線電信。二、郵信及書信。三、言論及談話。．．」同法第二十九條亦規定
      ：「監察他人之通訊，而有下列情形之一者，不罰：一、依法律規定而為者。
      二、電信事業或郵政機關（構）人員基於提供公共電信或郵政服務之目的，而
      依有關法令執行者。三、監察者為通訊之一方或已得通訊之一方事先同意，而
      非出於不法目的者。」由此可知於雙方當事人談話中，其中談話一方或已得談
      話之一方事先同意，基於搜證目的，而將談話內容錄音下來，以資作為日後警
      方偵查犯罪證據之用，揆諸前揭法條規定，此行為並無不法情形。最高法院亦
      認：通訊保障及監察法第二十九條第三款規定：「監察者為通訊之一方或已得
      通訊之一方事先同意，而非出於不法目的者，不罰」，通訊之一方非出於不法
      目的之錄音，所取得之證據即無證據排除法則之適用（最高法院九十二年台上
      字第二六七七號刑事判決參照）。例如告發人側錄其與被告間會談經過之錄音
      ，係由通訊之一方所錄製，其目的為保護自己（保留被告犯罪行為之證據），
      並非不法，自無證據排除原則之適用。
    ２、查本件被害人即高雄醫療廢棄物處理公司董事長戊○○於遭受被告之藉端勒
      索後，心生恐懼，乃向高雄縣政府政風室報案，經承辦檢察官指示警方搜證，
      遂由司法警察廖育聰喬裝成前開公司董事長特助，並由被害人戊○○印製「丁○○」名片供廖育聰使用，以取信被告，再由廖育聰陪同該公司經理乙○○前
      往被告住處搜證，於雙方談話中，廖育聰基於搜證目的，將雙方談話內容錄音
      ，並做成談話錄音譯文呈交承辦檢察官，作為犯罪證據之用。是本件錄音帶之
      取得，係由參與談話之司法警察廖育聰基於搜證目的，經另位參與談話之證人
      乙○○之事先同意而錄音，依前述說明，該錄音帶之錄音過程，符合右揭通訊
      保障及監察法之規定，實無被告辯解以不合法程序取證之情事。
    ３、另按刑事訴訟重在發現實體真實，使刑法及其特別法得以正確適用，形成公
      正之裁判，是以認定事實、蒐集證據即成為刑事裁判最基本課題之一。然而，
      違背法定程序蒐集、調查而得之證據，是否亦認其有證據能力，素有爭議。英
      美法系國家由於判例長期累積而形成證據排除法則，將違法取得之證據事先加
      以排除，使其不得作為認定事實之依據。然而，反對者則主張「不能因為治安
      官之錯誤，讓犯人逍遙法外。」亦即無法忍受只有某一小瑕疵，就癱瘓了整個
      刑事訴訟程序，且因治安之要求及現實之需要，排除法則例外情形之適用有漸
      廣之趨勢。日本在戰後受美國影響，採「相對排除理論」，德國之「權衡理論
      」亦為多數主張，亦即法院在裁判時應就個案利益與刑事追訴利益彼此間權衡
      評估。由此可知當前證據法則之發展，係基本人權保障與社會安全保障兩個理
      念相調和之方向進行，期能保障個人基本人權，又能兼顧真實之發見，而達社
      會安全之維護。因此，探討違背法定程序取得之證據，是否具有證據能力，自
      亦不得悖離此一方向。至於人權保障及公共利益之均衡維護，如何求其平衡，
      因各國國情不同，學說亦是理論紛歧，依實務見解，一般而言，違背法定程序
      取得證據之情形，常因個案之型態、情節、方法而有差異，法官於個案權衡時
      ，允宜斟酌違背法定程序之情節、違背法定程序時之主觀意圖、侵害犯
      罪嫌疑人或被告權益之種類及輕重、犯罪所生之危險或實害、禁止使用證
      據對於預防將來違法取得證據之效果、偵審人員如依法定程序有無發現該證
      據之必然性及證據取得之違法對被告訴訟上防禦不利益之程度等各種情形，
      以為認定證據能力有無之標準，俾能兼顧理論與實際，而應需要。此於新修正
      之刑事訴訟法第一百五十八條之四立法理由敘述甚詳，並有最高法院九十一年
      台上字第二九０五號判決足供參照。
    ４、本件司法警察廖育聰喬裝成被害人戊○○之董事長特助「丁○○」，陪同高
      雄醫療廢棄物處理公司經理乙○○，前往被告住處商談，於席間加以錄音搜證
      之行為果真有違背法定程序取證情形，惟該錄音取證行為，對於被告權益之侵
      害微小，且藉端勒索財物之犯罪形態及手法大多藉雙方談話間進行，勒索內容
      之搜證不易，常需仰賴被害一方私下錄音取證，方能偵破犯罪，偵審人員如依
      法定程序搜證必然無法發現，並勒索財物所生之實害遠超過私下談話錄音之微
      小瑕疵。是就判斷該錄音帶有無證據能力時，自應就個案加以權衡評估，於基
      本人權保障與社會安全保障兩個理念相調和之方向進行，期能保障個人基本人
      權，又能兼顧真實之發現。
    ５、綜上所述，本件廖育聰既係參與洽談之人，其為蒐證目的而就商談之內容加
      以錄音，參酌上開最高法院之見解與立法理由，就本案被告所涉案件之基本人
      權保障與公共利益均衡維護之兩個理念相較，該錄音縱有違反規定，亦屬甚微
      之瑕疵，尚難遽予排除其證據能力。
（七）另查，被告於法務部調查局高雄縣調查站（下稱高雄縣調站）調查時，經調查
      員詢問並播放錄音帶供其聽辯時，亦坦承上開九十二五月二十日之錄音帶之語
      音為其本人與證人乙○○交談時所發聲音，且該錄音帶亦經調查員翻成譯文並
      提示被告閱覽，被告亦坦認該譯文內容確係伊所講，並於該譯文上署押，僅辯
      稱其所講之真意並非如證人乙○○、被害人戊○○指訴之意思，此有被告於高
      雄縣調站所作之調查筆錄及錄音譯文內容附卷可證（參見高雄縣調站九十二年
      六月九日、十日之調查筆錄及所附譯文）。而由上開錄音譯文內容觀之，顯然
      涉及被告勒索三百萬元與降為二百萬元之討價還價、被害人公司需交出此等款
      項擺平被告之藉端尋隙等過程甚明。此稽諸卷附譯文內容所載被告與證人乙○○於交談協商過成中所表示之用詞及真意載明有：
      【甲○○（Ｂ）說：啊，我也不會囉唆，今天，那天我去美雪哪裡跟我講叫我
        去啟和處看麥。我說我不用找任何人，講一句難聽點的，地方也不是他的。
        你們要進來這裡，多多少少也要注重這裡。這當然鄉長是自己人，大家鬥陣
        就對啦，這當然也要尊重鄉長的意思。這我也有跟美雪講】。【】
      【乙○○（Ａ）說：啊，不過，我們董仔很希望有一個很明確、看有沒有辦法
        處理，講才會明白。「甲○○說：這，因為我也有跟你們董仔講，在２３日
        代表會之前，大家如沒有處理圓滿，事實上有可能我會在代表會提案，代表
        會我一定會。當然我一定要有名目，我們今天要處理一件事情，一定要有名
        目，我一定會處理到沒有辦法」、「乙○○說：你如果這樣講，我董仔看你
        比的手勢，是這樣哪（同時手比三隻手指），啊，到底要怎麼辦，啊，要是
        講三百，是有困難】。
      【甲○○說：對啦，啊，當然這不是我一個人在處理，因為我是配合自己的兄
        弟、自己的人。啊，我也有辦法配合你們在地方做事，還可幫你們出面。啊
        ，不然，這樣哪（同時手比二隻手指）】。
      【乙○○說：多少，這樣是二百，當然啦，這是為著地方，可以處理圓滿，那
        是沒關係啊。照你這樣講二百啦，我看是不是可以減少一點】。
      【甲○○說：無，你們說有困難，無，我聽你們講看多少，看是不是可以】。
      【乙○○說：現在，還是說代表不管多少，這二百是不是涵蓋這裡的代表就對
        啦，是不是這樣哪】。
      【甲○○說：「嗯」。
      【乙○○說：因為，我們也要思考代表這裡我們來處理了，過沒幾天也換另個
        代表來，我們是沒有那麼多錢，代表是不是這樣哪】。
      【甲○○說：不可能啦，因為不是地方的不會來處理這個】。
      【乙○○說：不是啦，我們會怕這裡處理完了，改天又來別的代表，這樣公司
        非倒不可】。
      【甲○○說：你們真的有困難度，可以抽退一下，也是沒有關係。說實在話，
        你們認為有需要這樣來處理，不過你們認為有困難點來說，這樣是不要緊】
      【乙○○說：啊無（不然這樣吧），我看回去跟董仔報告。啊，可不可以分期
        。哈哈，代表你把它當作笑談，不要想太多，不然這樣，我先走。我會把這
        個訊息轉達董仔知，來跟你處理】。
      【甲○○說：好】。
      綜上以觀，被告於右揭時地先後分別手指比出三隻或二隻，藉端勒索金額由三
      百萬元降為二百萬元之事實已甚明確，足認被告所辯顯係事後臨畏罪訟卸責之
      詞，不足採信，被告上開藉端勒索財物之犯行應堪認定。至於被告辯護人雖質
      疑錄音帶譯文內容未按照雙方談話內容真實譯出，顯然經過剪接或漏譯，不得
      採為犯罪證據，但此部分對被告有利之證據，依照舉證責任之分配，應由被告
      或辯護人提出反證，而非空言指摘可辯解。
（八）學理上所謂「陷害教唆」，係指犯罪行為人原不具犯罪之故意，純因司法警察
      之設計教唆，始萌生犯意之情形。查本件被告先至被害人戊○○之工廠指摘排
      放黑煙，並向被害人戊○○比畫三支手指頭，勒索三百萬元，被害人戊○○畏
      懼被告表示在鄉民代表會開會前未處理此事，要發動民眾圍廠，迫使工廠停業
      ，始向高雄縣政府政風室檢舉，報請檢察官指揮偵辦，而檢察官為蒐集犯罪證
      據，乃指揮司法警察人員陪同證人即高雄醫療廢棄物處理公司經理乙○○前往
      被告住處洽談協商並搜證，顯見本件被告在死司法警察人員搜證錄音前，已具
      備藉端勒索之犯意，核與前述「陷害教唆」之情形有別。被告辯護人抗辯警調
      陷害教唆及引誘犯罪，亦顯有誤會。
（九）被告之辯護律師雖辯稱被告之右手指曾受傷，無法比出三隻手指或二隻手指，
      並請求本院勘驗被告手指，是否可以比畫如起訴書所載之三支手指頭或二支手
      指頭一節。嗣經本院當庭勘驗結果為：
      被告右手大拇指可以順利彎曲，食指、無名指可以順利彎曲，中指、小指被
        告無法很順利彎曲。
      被告左手手指全部無礙，均可順利彎曲。
      被告右手可以大拇指壓住小拇指。
      此有本院九十三年一月十五日審判筆錄在卷可稽，足見被告之右手大拇指可以
      壓住小拇指，呈現出食指、中指及無名指等三支手指頭，且大拇指、無名指可
      以順利彎曲，大拇指又能壓住小指，則亦可比出食指及中指之二支手指頭，核
      與證人乙○○、廖育聰之證述情節一致。是被告之辯護人抗辯被告之手指頭無
      法順利比畫出三支或是二支手指頭，顯與事實有所出入。
（十）高雄醫療廢棄物處理公司於九十二年四月至六月間，其工廠之煙囪固有排放黑
      煙，此固有被告提出之光碟及高雄縣大寮鄉民代表會九十二年九月二十二日大
      鄉代字第０９２００００６０１號函及所附之光碟一片、照片十三張附卷足佐
      。然查，高雄醫療廢棄物處理公司是依法成立之股份有限公司，營業項目含感
      染性醫療廢棄物焚化處理、醫療廢棄物儲存清運焚化等多項目，此有高雄市政
      府營利事業登記證、經濟部公司執照各一份在卷可證。於九十二年四月至六月
      ＳＡＲＳ期間，並受高雄縣環保局委託義務代為處理高雄縣各鄉鎮所有因ＳＡ
      ＲＳ疾病而居家隔離患者之依遼廢棄物，此亦經證人戊○○、丙○○、乙○○
      等證述非虛。該公司既可依法設立醫療廢棄物處理公司，並經主管機關核發證
      照，且經環保主管機關委託處理醫療廢棄物，自已通過政府主管機關之考核及
      檢驗至明。至於該公司工廠固有上開排放黑煙情形，惟是否有違反環保衛生之
      規定，本應由主管機關依法查核檢驗，始能究明，斷非由被告主觀意思足以認
      定。詎被告以該公司工廠排放黑煙為由，逕至該公司指摘，並揚言將率眾圍廠
      抗爭，益證被告確有藉端勒索之意圖至為灼然。
（十一）被告固有藉端向高雄醫療廢棄物處理公司董事長戊○○勒索金錢之事，惟並
      未服院取得其所勒索之款項一節，已據證人乙○○於警詢時供稱：我於九十二
      年五月二十二日與甲○○再次約定於當日十五時十分許在高雄縣大寮鄉代表會
      見面，預備再度協商交款之金額時，甲○○竟表示稱有高雄縣刑警隊三組在注
      意查辦本案，質問我們公司是否有報案，表示不再繼續談這筆交款的事，所以
      至目前為止甲○○尚未取得任何財物款項等語（詳見九十二年六月五日警詢筆
      錄）。是被告藉端勒索財物之犯行，因尚未獲取任何財物，應屬未遂至明。
（十二）又被告雖提出九十二年十月二十一日剪報，證明高雄醫療廢棄物處理公司之
      焚化爐排放過量的「戴奧辛」，超過標準安全管制量的二百零三倍，身為民意
      代表之被告前往廠方告誡，並表示將在鄉代會提案檢討，係被告職權之行使，
      亦符合經驗法則等語置辯。惟查本件之案發時間為九十二年五月十三日，是否
      可用五個月後之剪報記載來推測五月前案發當時之高雄醫療廢棄物處理公司所
      排放之黑煙廢棄物含有過量之「戴奧辛」，進而推測被告至高雄醫療廢棄物處
      理公司工廠找被害人戊○○，係行使鄉代會代表之職權，促使被害人戊○○為
      適當之改善，顯有疑問。縱如被告所言，被害人戊○○經營之高雄醫療廢棄物
      處理公司之煙囪縱有排放黑煙廢氣，危害附近居民之身體健康，甚至生命，在
      現今之民主法治時代，任何人主張權益，均須依循合法途徑救濟，不容許假借
      抗爭之名，而行不法勒索之實，被告基於鄉民代表會代表之職責，前往被害人
      工廠請求廠方改善時，亦應依循合法途逕訴求附近居民心聲，合法、合理地要
      求廠方改善，甚至可以在鄉民代表會開會期間，要求主管該業務之有關環保機
      關注意、稽察，而非藉端恐嚇圍廠，迫使工廠關閉，進而勒索金錢。是本件被
      告苟非藉機恐嚇勒索財物，致被害人戊○○心生畏懼，被害人戊○○豈有向高
      雄縣政府政風室檢舉而樹敵得罪該工廠所在地之鄉民代表會代表之理？
（十三）綜上以觀，被告於右揭時地先後分別手指比出三隻或二隻，向被害人戊○○
      勒索三百萬元或二百萬元之事實，業如前詳述，並經本院交互詰問證明屬實，
      足認被告所辯顯係事後推諉卸責之詞，委無可採，被告上開藉端勒索財物之犯
      行洵堪認定。
二、核被告甲○○所為，係犯貪污治罪條例第四條第二項、第一項第二款藉端勒索財
    物未遂罪。被告已著手犯罪行為之實行而不遂，依刑法第二十六條前段減輕其刑
    。審酌被告身為基層民意代表，為依法令從事公務之人員，受全體地方人民之賦
    託，職司監督地方行政事務，本應依據法令行事，無求貪念，不循私舞弊，潔身
    自愛，並無負所託事務，始能勇於任事。詎被告竟無視法令存在，於國家社會面
    臨ＳＡＲＳ空前災病之際，竟循情苟私，恣意藉端勒索，嚴重破壞人民對政府之
    信賴，及其事後猶狡卸犯行，毫無悔意，及其素行、犯罪尚屬未遂，犯後態度不
    佳等一切情狀，量處如主文所示之刑，並依貪污治罪條例第十七條之規定，宣告
    褫奪公權期間，以資懲儆。
據上論斷，應依刑事訴訟法第二百九十九條第一項前段，貪污治罪條例第四條第一項
第二款、第二項、第十七條，刑法第十一條、第二十六條、第三十七條第二項，判決
如主文。
本案經檢察官彭斐虹到庭執行職務。
中      華      民      國    九十三      年    二      月      六      日
                                  臺灣高雄地方法院刑事第六庭
                          審判長法  官  陳 志 銘
                                            法  官  陳 信 旗
                                            法  官  柯 盛 益
右正本證明與原本無異。
如不服本判決，應於判決送達後十日內，向本院提出上訴狀。
                                            書記官  趙 美 玲
中    華    民    國      九十三      年      二      月       十      日
附錄本判決論罪之法條：
貪污治罪條例第四條第一項第二款、第二項
  有下列行為之一者，處無期徒刑或十年以上有期徒刑，得併科新臺幣一億元以下罰
  金：
    二、藉勢或藉端勒索、勒徵、強占或強募財物者。
  前項第一款至第四款之未遂犯罰之。
